【裁判字號】    97,訴,3
【裁判日期】    970415
【裁判案由】    塗銷所有權移轉登記等
【裁判全文】
臺灣雲林地方法院民事判決                 97年度訴字第3號
原      告  戊○○
訴訟代理人  林春發律師
被      告  丙○○
                      3號
            丁○○
                      之6號2.
上  一  人
訴訟代理人  林金陽律師
上列當事人間請求塗銷所有權移轉登記等事件，經本院於中華民
國97年04月01日言詞辯論終結，判決如下：
    主    文
原告之訴駁回。
訴訟費用新臺幣萬肆仟玖佰玖拾玖元由原告負擔。
    事實及理由
壹、程序方面：
  一、被告丙○○經合法通知，未於言詞辯論期日到場，核無民
      事訴訟法第386 條各款所列情形，爰依原告聲請，由其一
      造辯論而為判決。
  二、確認法律關係之訴，非原告有即受確認判決之法律上利益
      者，不得提起之，民事訴訟法第247 條第1 項前段定有明
      文，本件原告主張其對被告丙○○有新臺幣（下同）423,
      530 元票款債權，而被告丙○○、丁○○就詳如附表所示
      坐落雲林縣四湖鄉○○段791 地號土地（下稱系爭土地）
      ，於民國（下同）96年10月09日所為之買賣契約關係及96
      年11月06日所為之所有權移轉契約關係均不存在，既為被
      告所否認，是原告自有提起本件確認之訴確認系爭土地買
      賣關係存否之利益，合先敘明。
貳、實體方面：
  一、兩造之聲明：
    (一)原告方面：
      1.先位聲明：
        (1)確認被告丙○○、丁○○間就系爭土地所有權全部於
          96年10月09日所為之買賣契約及96年11月06日所為之
          所有權移轉契約關係不存在。
        (2)被告丁○○應將系爭土地於96年11月06日以買賣為原
          因所為之所有權移轉登記予以塗銷。
      2.備位聲明：
        (1)被告丙○○、丁○○間就系爭土地所有權全部於96年
          10月09日所為之買賣行為及96年11月06日所為之所有
          權移轉行為均應撤銷。
        (2)被告丁○○應將系爭土地於96年11月06日以買賣為原
          因所為之所有權移轉登記予以塗銷。
    (二)被告方面：
      原告之訴駁回。
  二、原告起訴主張：其持被告丙○○所簽發之本票，經聲請本
      院以96年度票字第593 號民事裁定准予強制執行並於96年
      09月29日確定在案。詎被告丙○○為逃避上開債務之執行
      ，竟與被告丁○○基於通謀虛偽之意思表示，以買賣為由
      ，於96年11月06日將系爭土地之所有權移轉登記予被告丁○○。為此，爰本於通謀虛偽意思表示及代位權之規定，
      以先位聲明求為判決：(1)確認被告丙○○、丁○○間就系
      爭土地所有權全部於96年10月09日所為之買賣契約及96年
      11月06日所為之所有權移轉契約關係不存在。(2)被告丁○○應將系爭土地於96年11月06日以買賣為原因所為之所有
      權移轉登記予以塗銷。縱認被告間之買賣行為非屬通謀虛
      偽意思表示，惟被告丙○○以其所有之系爭土地移轉登記
      予被告丁○○，亦屬侵害原告之債權，原告併以備位聲明
      ，依民法第244 條第2 項、第4 項規定，聲明求為判決：
      (1)被告丙○○、丁○○間就系爭土地所有權全部於96年10
      月09日所為之買賣行為及96年11月06日所為之所有權移轉
      行為均應撤銷。(2)被告丁○○應將系爭土地於96年11月06
      日以買賣為原因所為之所有權移轉登記予以塗銷。
  三、被告丁○○則以：系爭土地係由其父母親以其名義所購買
      ，且係透過早安房屋仲介有限公司光復加盟店（以下簡稱
      早安仲介公司）與被告丙○○簽訂不動產買賣契約書，且
      買賣價款3,248,400 元，業已全部付清，故被告間針對系
      爭土地所為之買賣係屬真正，並非出於通謀虛偽意思表示
      ，因此原告先位請求並無理由。再者，被告丁○○既係透
      過早安仲介公司購買系爭土地，進而簽約、付款及辦理所
      有權移轉登記完畢，可見被告丁○○乃善意之人，自與民
      法第244 條第2 項規定不符，故原告備位請求亦無理由等
      情置辯。至於被告丙○○則未於言詞辯論期日到場，亦未
      提出書狀作任何聲明及陳述。
  四、本件不爭執與爭執事項：
    (一)不爭執事項：
      1.原告持有被告丙○○所簽發之本票共9 紙，面額共423,
        530 元，屆期未獲付款，經聲請本院以96年度票字第59
        3 號民事裁定暨其確定證明書在案（確定日期96年09月
        26日）。
      2.系爭土地於96年11月06日以買賣為原因，由被告丙○○
        移轉登記予被告丁○○。
      以上事實，有本院96年度票字第593 號民事裁定暨其確定
      證明書、土地登記謄本各1 份（見本院卷第05頁至第06頁
      、第13頁）為證，復為兩造所不爭執，自堪信為真實。
    (二)爭執事項：
      1.被告間就系爭土地所為之買賣行為，是否為通謀虛偽買
        賣而無效？
      2.原告先位聲明依民法第87條第1 項、第242 條規定請求
        ，是否有理由？
      3.若認前開買賣之債權、物權行為均有效時，則被告間所
        為該買賣行為是否為詐害原告之債權？
      4.原告備位聲明依民法第244 條第2 項、第4 項規定請求
        ，是否有理由？
  五、茲就上述爭執事項，析述本院得心證之理由如下：
    (一)就爭執事項1.、2.而言：
      1.第三人主張表意人與相對人通謀而為虛偽意思表示者，
        該第三人應負舉證之責。且民法第87條第1 項所謂通謀
        虛偽意思表示，乃指表意人與相對人互相故意為非真意
        之表示而言，故相對人不僅須知表意人非真意，並須就
        表意人非真意之表示相與為非真意之合意，始為相當，
        若僅一方無欲為其意思表示所拘束之意，而表示與真意
        不符之意思者，尚不能指為通謀而為虛偽意思表示（最
        高法院48年台上字第29號判例及同院86年度台上字第38
        65號判決意旨參照）。
      2.原告雖以被告間針對系爭土地所為之買賣行為，就證人
        甲○○、薛樹欉、乙○○關於買賣價金標準、仲介費約
        定、前後議價期間多久、買方是否知悉出賣土地遭查封
        、交付尾款地點等證述，或與不動產買賣契約不符或互
        核不符為由，認被告間就系爭土地所為之買賣行為，係
        屬通謀虛偽買賣而無效，並以不動產說明書、地籍圖謄
        本、土地登記簿謄本、物件簡要紀錄表、不動產買賣契
        約書、證人甲○○、薛樹欉、乙○○之證述為其論據（
        見本院卷第93頁）。
      3.惟查：
        (1)證人甲○○證稱：其任職於早安仲介公司，因被告蔡
          錦輝要賣二筆土地而與該公司簽訂委託契約，嗣該公
          司就在現場做看板及指示路標，之後被告丁○○的父
          親與該公司接洽表示有意承買，雙方經過磋商價格後
          以3,248,400 元成交，並簽訂不動產買賣契約書，價
          金係透過郵局匯款或黃春喜交給被告丙○○等情（見
          本院卷第69頁至第73頁）。
        (2)證人薛樹欉證稱：因為看到系爭土地附近有插牌子說
          要賣，才打電話去早安仲介公司詢問那塊面積5 分4
          的土地，並向該公司表示如果一分地賣60萬元就願意
          買，後來係以一分地62萬5 千元成交，且簽約當天就
          付定金40萬元，價金係分數次付清等情（見本院卷第
          74頁至第77頁）。
        (3)證人乙○○證稱：其夫薛樹欉透過仲介公司購買一塊
          面積5 分4 之土地，價金係由其夫妻支付，土地登記
          在兒子丁○○名下，大約以一分地60多萬元買的，因
          為簽約時她並不在場，詳細金額多少並不清楚等情（
          見本院卷第78頁至第81頁）。
        (4)雖原告主張證人甲○○、薛樹欉、乙○○關於系爭土
          地係以一分地65萬元或62.5萬元成交之證述內容不符
          ，且不論以一分地65萬元或62.5萬元計算，均與買賣
          契約書所記載之3,248,400 元不符等語。惟證人陳俊
          男既僅負責賣方事宜，針對買賣價金3,24 8,400元是
          如何計算出來，已明確證述：「那時候是我們店長與
          丙○○去換算出來的，因為我是負責開發，所以行銷
          的部分，我不介入就不去介入」（見本院卷第72頁）
          ，而證人乙○○原係證述一分地買60多萬元，再經原
          告訴訟代理人詢問：「能否確定詳細的金額？」方證
          述：「一分地65萬元」，由證人乙○○並未全程參與
          系爭土地之買賣，其能否清楚記憶一分地之買賣價格
          ，並非無疑，故其此部分之證述，應以其最初證述之
          60多萬元為可採。準此，證人甲○○、薛樹欉、黃素
          鳳此部分之證述，尚難認有不符常情而不可採信之處
          ，且買賣土地價格之決定，開始雖以一分地價格多少
          作為磋商基準，然經數次磋商後，雙方互為退讓，始
          定出總價，故最重要者應為總價，而非細部計算標準
          。
        (5)關於原告主張仲介費約定不符乙節，查證人甲○○證
          稱：「 (問：這件有無跟買賣雙方有仲介費的約定？
          )有 。」、「（問：是否是各百分之一？）是。」、
          「（問：第一次交付定金的時候，有無說要付仲介費
          給你們？）這方面不是我收的，但到底有無拿，這方
          面我不知道」（見本院卷第72頁）；證人薛樹欉證稱
          ：「（問：這一件買賣，你買方的部分，有無跟仲介
          公司說仲介費用的部分？）沒有，他們說一百萬抽兩
          萬」、「（問：實際上你這一件付了多少仲介費？）
          看他們要多少，我就拿多少，實際上付出去多少，我
          忘記了。」（見本院卷第75 頁） 由上述證詞觀之，
          二位證人關於交付仲介費之證詞，並無矛盾之處，而
          證人甲○○既非負責買方即薛樹欉方面之仲介事宜，
          自難以其證述仲介費之約定與證人薛樹欉所述不同，
          即認證人甲○○、薛樹欉證述有所瑕疵，而全然不可
          採信。
        (6)又原告主張前後議價期間不符乙節，惟證人甲○○證
          稱：「（問：到買賣成交，是花了多少時間？）有超
          過十天左右，算是我有和丙○○及他的朋友在議價。
          」（見本院卷第71頁）；證人薛樹欉證稱：「（問：
          你開一分地六十萬元要買，到最後成交，前後時間大
          約多久？）時間我沒有在記，不過大約有一個多月。
          」（見本院卷第75頁）姑不論詢問證人甲○○之問題
          為【到買賣成交】並未明確指明起算點，如何認定二
          位證人所證議價期間不符，即有可疑。況證人甲○○
          證述【超過】十天左右，究竟多久，有無逾一個月？
          並不明確，是原告此部分主張，亦非可採。
        (7)原告復主張系爭不動產買賣契約書上並無查封登記如
          何除去之約定，啟人疑竇，且證人薛樹欉、乙○○關
          於是否知悉系爭土地遭查封證述內容不符乙節。惟買
          賣土地重要事項為價金交付及移轉登記，塗銷查封登
          記之目的係為辦理移轉登記，換言之，辦理移轉登記
          方為買賣雙方之目的，至於如何塗銷查封登記僅係其
          中之過程，不必然須明確約定，而本件系爭不動產買
          賣契約書上已明定移轉登記之相關事宜，並無原告所
          謂啟人疑竇之處。再者，證人薛樹欉證述知悉系爭土
          地遭查封，而證人乙○○證述不知系爭土地遭查封，
          乃證人個人是否知悉上開情事之問題，是原告以證人
          薛樹欉與乙○○是夫妻，衡情證人薛樹欉理應告知證
          人乙○○系爭土地遭查封之事，是證人二人證述不同
          ，顯見買賣係屬虛妄等情，乃屬原告臆測之詞，不足
          採信。
        (8)原告另主張證人甲○○、薛樹欉關於交付尾款地點證
          述不符乙節。查證人甲○○證稱：「（付尾款的時候
          ，你有無參與？）有。最後一次尾款的話，郵局匯款
          之後，我忘記在哪裡，但我確定交尾款的時候我有過
          去，不是在我們公司，我們是拿給黃春喜，是在四湖
          參天宮那邊拿給他的。」（見本院卷第73頁）；證人
          薛樹欉證稱：「（問：尾款在哪裡付的？）在丙○○
          四湖的堂兄那邊付的，然後代書就拿謄本給我們。」
          （見本院卷第77頁）由上開證詞觀之，交付尾款地點
          係在四湖，而『四湖參天宮那邊』是否與『丙○○四
          湖的堂兄那邊』為不同地點，並不得而知，原告逕認
          上開證述交付尾款地點不符乙節，尚屬無據。
      4.綜上，證人甲○○、薛樹欉、乙○○針對本件買賣過程
        係由被告丙○○與早安仲介公司簽約後，因被告丁○○
        的父親薛樹欉看見現場看板而與早安仲介公司洽買，並
        簽約、付款等情節，互核相符，並有委託銷售契約書、
        不動產買賣契約書、薛樹欉活期存款存摺明細、乙○○
        郵政存簿儲金簿、郵政跨行匯款申請書、餘款收據等影
        本各1 份（見本院卷第30頁至第41頁、第43頁至第49頁
        ）為證，而原告以證人甲○○、薛樹欉、乙○○之證詞
        或與不動產買賣契約不符或互核不符，作為證明系爭土
        地之買賣有通謀虛偽意思表示之情形，不足採信，已於
        前述，是其主張自非可採。準此，本件足認被告丙○○
        、丁○○間就系爭土地之買賣，確有買賣之合意且有金
        錢移轉行為，乃屬真正。
    (二)就爭執事項3.、4.而言：
      1.債務人所為之有償行為，於行為時明知有損害於債權人
        之權利者，以受益人於受益時亦知其情事者為限，債權
        人得聲請法院撤銷之，民法第244 條第2 項定有明文。
        且債權人對於債務人所為之有償行為，如欲聲請法院予
        以撤銷，必先證明自己之權利係因該項行為致受損害而
        後可，否則即無撤銷權行使之可言（最高法院48年台上
        字第338 號判例參照），故債權人以民法第244 條第2
        項規定，聲請法院撤銷債務人所為之有償行為時，除須
        證明其自己之權利係因債務人所為之該項行為致受損害
        外，亦須證明該有償行為之受益人，於受益時亦知其情
        事者為限，債權人始得聲請法院撤銷之。
      2.原告雖主張被告間就系爭土地之買賣行為，係屬詐害原
        告債權之行為等語。惟查，原告提出之民事裁定暨其確
        定證明書、財產歸屬資料清單及所得清單、強制執行聲
        請狀、本院執行處函文、土地登記簿謄本等資料（見本
        院卷第93頁反面、第05頁至第13頁），充其量僅能證明
        原告對被告有債權存在及被告間有買賣系爭土地之事實
        ，然針對被告間就系爭土地所為之買賣有何致其權利受
        損，並未舉證以實其說。況被告間針對系爭土地之買賣
        確屬真正，已於前述，且被告丁○○之父親薛樹欉係透
        過早安仲介公司購買系爭土地，而被告丙○○對原告所
        負之債務又不具典型社會公開性，被告丁○○於買賣系
        爭土地時，究竟是如何知悉有詐害原告債權之情事，亦
        未見原告提出證據。
      3.準此，足認本件與民法第244 條第2 項規定之要件有間
        ，故原告以被告間就系爭土地之買賣行為，係屬詐害原
        告債權之行為，而依民法第244 條第2 、4 項規定請求
        撤銷被告間就系爭土地之買賣行為及塗銷所有權移轉登
        記，即屬無據，不足採信。
  六、綜上所述，原告主張被告間就系爭土地所為之買賣行為，
      係屬通謀虛偽買賣而無效；且亦屬詐害原告債權之行為等
      情，均不足採。從而，原告本於通謀虛偽意思表示及代位
      權規定，以先位聲明求為判決：(一)確認被告丙○○、丁○○間就系爭土地所有權全部於96年10月09日所為之買賣契
      約及96年11月06日所為之所有權移轉契約關係不存在。(二)
      被告丁○○應將系爭土地於96年11月06日以買賣為原因所
      為之所有權移轉登記予以塗銷；及併以備位聲明，依民法
      第244條第2、4 項規定，請求：(一)被告丙○○、丁○○間
      就系爭土地所有權全部於96年10月09日所為之買賣行為及
      96年11月06日所為之所有權移轉行為均應撤銷。(二)被告丁○○應將系爭土地於96年11月06日以買賣為原因所為之所
      有權移轉登記予以塗銷，均為無理由，應予駁回。
  七、本件事證已臻明確，兩造其餘攻擊防禦方法及舉證，核與
      本件判決結果不生影響，爰不一一詳為論述，附此敘明。
  八、本件訴訟費用額確定為34,999元（裁判費33,175元、證人
      旅費共1,824 元）
  九、訴訟費用負擔之依據：民事訴訟法第78條。
中    華    民    國    97    年    4     月    15    日
                  民事第一庭    法  官  許佩如
以上正本係照原本作成。
如對本判決上訴，須於判決送達後20日內向本院提出上訴狀。
中    華    民    國    97    年    4     月    15    日
                                書記官  徐基典
附表：
┌─────────────┬──┬────┬────┐
│   土  地  坐  落         │地目│面    積│權利範圍│
├─────────────┼──┼────┼────┤
│雲林縣四湖鄉○○段791地號 │ 田 │5,414㎡ │ 全  部 │
│                          │    │        │        │
└─────────────┴──┴────┴────┘


司法院資訊處製作；財團法人民間司法改革基金會備份。
